【裁判字號】    90,再易,40
【裁判日期】    900928
【裁判案由】    再審之訴
【裁判全文】
臺灣臺北地方法院民事判決  九十年度再易字第四○號
    再審 原 告  乙○○
    訴訟代理人  劉德謀
    再審 被 告  甲○○
右當事人間請求確認買賣斡旋金收據無效等事件，再審原告對於中華民國八十九年四
月二十六日本院八十九年度北簡字第二○六○號及本院九十年五月九日八十九年度簡
上字第四七六號確定判決提起再審，本院判決如左：
    主    文
再審之訴駁回。
再審訴訟費用由再審原告負擔。
    事    實
甲、再審原告方面：
一、聲明：
（一）本院八十九年度北簡字第二○六○號及八十九年度簡上字第四七六號確定判決
      均廢棄。
（二）確認再審原告與再審被告間買賣斡旋金收據之法律關係不存在。
（三）再審被告應返還再審原告給付之斡旋金新台幣（下同）十萬元。
（四）訴訟費用均由再審被告負擔。
二、陳述：
（一）原審判決理由四：「上訴人主張：：：該收據約定一、約定同月二十六日再次
      簽正式買賣契約。二、用印時間為八十八年四月份等之事實，業經兩造所不爭
      執，並據上訴人提出買賣斡旋金收據影本在卷可憑，應認為真實。」已為原審
      判決所確認在卷。再審原告於上訴時既有上開「約定同月二十六日再次簽正式
      買賣契約」及「復以其為張本簽定正式買賣契約而完成交易，則雙方即坐實：
      ：：：刑責」等主張，亦即有表示系爭收據為「預約」尚未正式簽定「本約」
      的主張，依最高法院六十一年台上字第九六四號判例：「契約有預約與本約之
      分，兩者異其性質及效力，預約權利人僅得請求對方履行訂立本約之義務，不
      得逕依預定之本約內容請求履行，又買賣契約，非不得就標的物及價金之範圍
      先為擬定，作為將來訂定本約之張本，但不能因此即認買賣本約業已成立。」
      ，本件原審明知系爭收據為「預約」，卻以預定本約之內容，誤視為「本約」
      判決再審原告應予履行，所交付之十萬元不予退還，足認原審判決違背上開判
      例，是為原審判決適用法規顯有錯誤者一。
（二）系爭收據因隱藏違反稅捐稽徵法逃漏稅捐之行為，故再審原告於原審上訴時主
      張其違反民法第八十七條第二項及第七十一條之規定，系爭收據應屬無效。而
      原審判決亦確認系爭收據違反稅捐稽徵法第四十一條及第四十三條規定之事實
      ，就約定用印時間部分，認因違反稅捐稽徵法之規定而無效，亦不影響買賣契
      約之價金及交屋行為之效力。然用印時間即係使用印鑑辦理過戶及完成交屋行
      為，本件約定用印時間部分既經判決無效，且除去此部分，即不能完成交屋行
      為，則依民法第一百十一條之規定，買賣契約全部無效，是原審判決違反第一
      百十一條之規定，為適用法規顯有錯誤者二。
（三）原審判決參酌最高法院六十六年台上字第一七二六號判例認為：「證券交易法
      第六十條第一項第一款雖明定：證券商不得收受存款或辦理放款，惟如有違反
      時，僅生主管官署得依同法第六十六條，為警告、停業或撤銷營業特許之行政
      處分及行為人應負同法第一百七十五條所訂刑事責任之問題，非謂其存款及放
      款行為蓋為無效。」，據此，如判決存放款業務蓋為無效，則影響大眾權益，
      擾亂金融，有背於公共秩序，而原審判決系爭收據為有效，無異助長逃稅之風
      ，有背於公共秩序及善良風俗，違反民法第七十二條之規定，是為原審判決適
      用法規顯有錯誤者三。
三、證據：提出戶籍謄本一份、信義房屋仲介股份有限公司買賣斡旋金收據影本一份
    、臺北市稅捐稽徵處北市稽法甲字第八七一三九七七七○○號函影本一份、存證
    信函影本一份一紙、本院八十九年度簡上字第四七六號判決影本一份為證。
乙、被告方面：未為任何聲明及陳述。
丙、本院依職權調閱本院八十九年度北簡字第二○六○號及八十九年度簡上字第四七
    六號民事卷。
    理    由
一、按再審之訴，顯無理由者，得不經言詞辯論，以判決駁回之，民事訴訟法第五百
    零二條第二項定有明文。次按「民事訴訟法第四百九十六條第一項第一款所謂適
    用法規顯有錯誤者，係指確定判決所適用之法規顯然不合於法律規定，或與司法
    院現尚有效及大法官會議之解釋，或本院尚有效之判例顯然違反者而言，並不包
    括消極的不適用法規之情形在內......。」最高法院六十年台再字第一七０號判
    例著有明文。依該判例要旨所示，所謂適用法規顯有錯誤，必以確定判決所適用
    之法規「顯然」不合於法律規定，或與司法院現尚有效及大法官會議之解釋或判
    例而言，若確定判決於適用判例等規定時，已說明其適用之理由及依據，而該說
    明復無明顯違反該判例之旨趣時，當事人即不得以該確定判決所適用之判例與其
    主觀對該判例之解釋不同，即遽認原確定判決有適用法規顯有錯誤之再審事由。
    又按「適用法規顯有錯誤者，得以再審之訴對於確定終局判決聲明不服。但當事
    人已依上訴主張其事由或知其事由不為主張者，不在此限」，民事訴訟法第四百
    九十六條第一項但書復定有明文。
二、本件再審原告主張依民事訴訟法第四百九十六條第一項第一款提起再審之訴，無
    非以：原審明知系爭收據為「預約」，卻以預定本約之內容，誤視為「本約」判
    決再審原告應予履行，違背最高法院六十一年台上字第九六四號判例意旨，適用
    法規顯有錯誤者一。又原審確認系爭收據違反稅捐稽徵法第四十一條及第四十三
    條規定，就約定用印時間部分，認因違反稅捐稽徵法之規定而無效，亦不影響買
    賣契約之價金及交屋行為之效力，然用印時間即係使用印鑑辦理過戶及完成交屋
    行為，本件約定用印時間部分既經判決無效且除去此部分，即不能完成交屋行為
    部分，依民法第一百十一條之規定，買賣契約全部無效，原審判決違反民法第一
    百十一條之規定，適用法規顯有錯誤者二。又原審判決參酌最高法院六十六年台
    上字第一七二六號判例意旨，認為系爭收據有效，無異助長逃稅之風，有背於公
    共秩序及善良風俗，違反民法第七十二條之規定，適用法規顯有錯誤者三云云。
    然查，再審原告所主張系爭買賣斡旋金收據因違反稅捐稽徵法第四十一條、第四
    十三條之規定而無效乙節，已據再審原告於本院前訴訟程序第二審中已有主張，
    並為該審於斟酌後認縱兩造就用印時間之約定，因違反稅捐稽徵法之規定而無效
    ，亦不影響買賣契約之價金及交屋行為之效力而未採取，此參卷附本院八十九年
    度簡上字第四七六號民事判決書事實欄下第二（二），以及理由欄下第六項中說
    明清楚，此參上開判決書以及該審卷宗即可明瞭，是其再據為聲請再審之理由，
    已非可採。次查，按斡旋金之意義，為買方願買與賣方願賣之價金有一段差距，
    由買方給付仲介人一筆費用，由仲介人代買方向賣方議價之制度，而仲介人以此
    檢驗買方之誠意，並避免買方反悔，而由買方交付一定數額之金錢或其代替物。
    又買方請求仲介人代其議價，此為委任事務之處理，仲介人請求買方預付必要費
    用之後，因仲介人亦為買方交定金之代理人，故於斡旋成功時，即代買方交付定
    金予賣方，買賣雙方之買賣契約即成立，觀之民法第三百四十五條：「稱買賣者
    ，謂當事人約定一方移轉財產權於他方，他方支付價金之契約。當事人就標的物
    及其價金互相同意時，買賣契約即為成立。」、第二百四十八條：「訂約當事人
    之一方，由他方受有定金時，其契約視為成立。」之規定即明。本件訴外人信義
    房屋仲介股份有限公司已依約仲介兩造買賣，並將再審原告所交付斡旋金十萬元
    交付予再審被告，完成其斡旋行為，斡旋金已成為定金，揆諸上開說明，兩造買
    賣契約業已成立，此為本院八十七年度簡上字第七一三號民事確定判決所認定之
    事實，原審根據該確定判決認定兩造買賣契約成立，且查無再審原告所指述兩造
    所簽訂之「買賣斡旋金收據」有無效之情事，而為再審原告敗訴之判決，核無違
    誤，再審原告指摘原審判決違背最高法院六十一年台上字第九六四號判例意旨，
    尚非可採。再者，按稅捐稽徵法為行政法範疇，若違反該法之規定，僅生是否應
    受行政處分或應負刑事責任之問題，非謂民事上買賣契約概為無效，原審援引最
    高法院六十六年度台上字第一七二六號判例意旨，認縱兩造就用印時間之約定，
    違反稅捐稽徵法之規定而無效，亦不影響買賣契約之價金及交屋行為之效力，亦
    無違誤，且無所謂助長逃稅之風或背於公序良俗之情事，再審原告指摘原審判決
    違反民法第一百十一條或七十二條之規定，均非可採。綜上所述，自不得據再審
    原告之上開指摘，謂原確定判決有適用法規顯有錯誤情事，據為聲請再審理由。
    則參諸前開說明，再審原告之主張即屬顯無理由，爰不經言詞辯論以判決駁回。
三、據上論結，本件再審原告之訴顯無理由，依民事訴訟法第五百零二條第二項、第
    七十八條，判決如主文。
中        華          民        國    九十    年    九   月   二十八    日
                                        民事第二庭審判長法  官  丁蓓蓓
                                                        法  官  林庚棟
                                                        法  官  曾部倫
右為正本係照原本作成。
本判決不得上訴。
中      華      民      國    九十      年      九      月    二十八    日
                                                        書記官  柯月英


司法院資訊處製作；財團法人民間司法改革基金會備份。
